【裁判字號】    95,簡上,54
【裁判日期】    951204
【裁判案由】    拆屋還地
【裁判全文】
臺灣嘉義地方法院民事判決              95年度簡上字第54號
上  訴  人  庚○○
訴訟代理人  林芳榮律師
複代理人    林鍾仁律師
被上訴人    甲○○
上列當事人間請求拆屋還地事件，上訴人對於民國九十四年十二
月二十八日本院嘉義簡易庭九十四年度嘉簡字第三二七號第一審
判決提起上訴，於民國九十五年十一月二十日經言詞辯論終結，
本院判決如下：
    主  文
原判決廢棄。
被上訴人第一審之訴及假執行之聲請均駁回。
第一、二審訴訟費用由被上訴人負擔。
    事    實
甲、上訴人方面：
一、聲明：
  (一)原判決廢棄，被上訴人在第一審之訴駁回。
  (二)訴訟費用由被上訴人負擔。
二、陳述：除與原審判決書所載者相同茲予引用外，補稱：
 （一）系爭嘉義縣六腳鄉○○段六二五地號（下稱係爭土地）
       ，雖為兩造與其他共有人所共有，但被上訴人權利範圍
       ，僅二一六分之一，應有面積僅為八、七三六一平方公
       尺（約二、八四坪），而其已占用約二○○平方公尺（
       約六○坪），上訴人雖將父母所建之舊屋拆除，在原址
       改建新屋，不但未影響被上訴人權利範圍之使用，也是
       經現生存之宗親所同意才興建，上訴人在同時也改建房
       屋迄今已二十五年了，被上訴人在上訴人建屋二十五年
       後，請求上訴人拆屋還地，係以損害他人為主要目的，
       屬於權利之濫用。
 （二）兩造之祖屋因建造年久，均破損不堪，經宗親同意下，
       兩造才協議於民國七十年各自在原址改建，並非被上訴
       人所稱：爛行占用。原審未詳查，即認定上訴人為「無
       權占用應拆除」，認事用法即有不當，被上訴人之不符
       誠實信用之原則。
 （三）系爭土地之使用，係由兩造之曾祖父所分配，已分管、
       分住七、八十年，上訴人一房分住在中段，被上訴人一
       房分住在前段，另一房分在後段，前段面臨南面道路，
       可對外通行，而後段面臨北面道路，亦可對外通行，唯
       獨上訴人一房分在中段，未面臨道路，無法對外通行，
       所以當時才經由共有人協議，由六二五地號分割出六二
       五之一地號，作為道路，供住在中段之人對外通行之用
       ，由另分割六二五之一地號，作為對外通行道路觀之，
       即可以證明，各共有人早已分管使用。而兩造與其他共
       有人所共有之嘉義縣六腳鄉○○段六二五之一地號，為
       原共有人之祖先留作為道路，被被上訴人占用種樹及放
       置雜物，曾經鄉公所強制拆除，因被上訴人又占用種樹
       及放置雜物，妨害所有共有人通行，乃要求拆除，惟被
       上訴人均置之不理，上訴人不得已才對被上訴人起訴請
       求拆除地上物，取得確定判決，並強制執行拆除完畢（
       僅執行道路上妨害通行之樹木及雜物部分），房屋占用
       部分，雖亦經判決拆除，但上訴人為保留被上訴人舊房
       屋之完整，並未要求執行拆除房屋（與被上訴人所與上
       訴人同時興建之新房屋無關），而防迅堤防是民國八十
       五年左右才興建的。
 （四）被上訴人答辯狀稱：「前由上訴人起訴請求對被上訴人
       拆屋還地觀之，即可證明兩造之土地未分管」。顯然是
       代被上訴人繕狀之人，未全盤了解實際狀況，上訴人起
       訴係請求拆除六二五之一地號作為道路之土地上被上訴
       人所種之樹木及雜物，並非請求拆除被上訴人系爭土地
       上之房屋，故與系爭土地已分管無關。被上訴人「張冠
       李戴」，將系爭土地與嘉義縣六腳鄉○○段六二五之一
       地號，混為一談。
 （五）系爭土地，被上訴人起訴時，權利範圍雖有二一六分之
       一，惟被上訴人因積欠上訴人債務，經鈞院九十五年執
       字第三七一八號，強制執行拍賣，因無人投標，由上訴
       人依法承受，業經鈞院於九十五年九月二十五日，核發
       不動產權利移轉證書，並經上訴人於九十五年十月三日
       辦理移轉登記在案。被上訴人就系爭土地，現既已無所
       有權，其在第一審依「所有權物上請求權之規定」，請
       求上訴人拆屋還地，其當事人已不適格，其權利保護要
       件，也已不存在等語。
三、證據：提出照片八張、地籍圖謄本影本一份、基層建設圖影
    本一份、本院民事執行處通知書影本、本院函及本院不動產
    權利移轉證書影本各一份、嘉義縣土地建物異動清冊一份、
    土地登記第二類謄本為證，並聲請訊問證人：己○○、丑○
    ○、戊○○、癸○○、辛○○、丙○○、丁○○、乙○○、
    子○○，其餘援用原審之立證方法。
乙、被上訴人方面：
一、聲明：
 （一）上訴駁回。
 （二）被上訴人願供擔保，請准宣告假執行。
二、陳述：除與原審判決書所載者相同茲予引用外，補稱：
 （一）按「所有權人對於無權占有或侵奪其所有物者，得請求
       返還之。」民法第七六七條定有此文。最高法院八一年
       度台上字第一八一八號判例謂：「各共有人按其應有部
       分，對於共有物之全部雖有使用收益之權，惟未經共有
       人協議分管之共有物，共有人對共有物特定部分占有收
       益，仍須徵得他共有人全體之同意，其未經他共有人同
       意而就共有物之全部或一部任意占有收益，即屬侵害他
       共有人之權利，他共有人得本於所有權請求除去其妨害
       或請求向全體共有人返還占有部分。」，查被上訴人縱
       持有較少但仍為共有人之一，本得訴請拆屋還地，與「
       權利濫用」、「誠實信用原則」無涉，，上訴人與上揭
       判例違背。
 （二）次按，最高法院七二年台上字第一五五二號判例「原告
       就被告無權占有之事實，無舉證責任，被告應就其取得
       占有，係有正當權源之事實證明之，如不能證明，則應
       認原告之請求為有理由。」。上訴人在原審及另案告被
       上訴人拆屋還地，從未主張有分管契約存在，在原審主
       張  「是父親蓋給他的」，或主張「父親請他住的」，
       前後不一，今委請律師撰上訴書使主張分管契約，更未
       提出任何書證以明其說，亦無可採；被上訴人所住於地
       號六二五之一之祖厝，係歷代祖先所建，非被上訴人所
       建，存在數十年，比上訴人之房屋更早，若真有分管契
       約，豈非被上訴人之房屋更可能有分管契約，詎上訴人
       竟另案訴請拆屋還地，足見無分管契約存在。
 （三）上訴人主張「經宗親同意下，兩造協議... 』云云，被
       上訴人鄭重否認，且依此主張僅兩造協議未經其他共有
       人同意，更見上訴人係無權占有。
 （四）系爭土地並沒有賣，上訴人查封被上訴人之土地沒有理
       由，因被上訴人並未欠上訴人錢，地是祖先留下來的，
       上訴人濫權查封被上訴人的土地。
三、證據：提出本院九十四年度朴簡字第九號朴子簡易庭民事判
    決影本一份為證，其餘援用原審之立證方法。
    理     由
一、被上訴人起訴主張：系爭土地為被上訴人、上訴人與訴外人
    陳發、陳川貝、陳烏皮、陳金獅、陳爽、陳上桂、陳像、陳
    通譯、陳六、陳己、陳著、陳乾、陳翻東、陳鄉、陳啟清、
    陳有長、陳旺、陳直、陳近、陳五郎、陳六聰、陳國進、陳
    義、陳枝來、丁○○、乙○○、辛○○、陳民良、陳民華、
    壬○○、陳核坤、陳復興、己○○、陳振賢、陳振隆、陳振
    盟、陳月綿、戊○○、癸○○等人共有；上訴人未經他共有
    人同意而就共有物之全部或一部任意占用收益，即屬侵害他
    共有人之權利，他共有人得本於所有權請求除去其妨害或請
    求向全體共有人返還占用部分，並得依侵權行為之規定，行
    使其損害賠償請求權」，上訴人雖係共有人之一，然未經全
    體共有人同意而占用土地興建房屋，自應拆屋還地，爰聲明
    ：上訴人應將坐落在系爭土地上如原審附圖所示編號A、B、
    C 、D、E之地上物拆除並將土地返還與原告及全體共有人，
    並願供擔保聲請宣告假執行。
二、上訴人則辯稱：(1)被上訴人起訴後就原起訴系爭段六二五之
    一號土地變更為系爭段六二五號土地不同意；(2)對於如附圖
    所示Ｃ編號之ＲＣ造建物、Ｄ編號之鐵皮屋為其使用中一情
    ，固不爭執，惟辯稱：原告就系爭土地之應有部分僅有二百
    七十分之一，換算為面積僅約二坪，顯係權利濫用，而該建
    物係其父親於二十餘年前所建，已經使用很久等語，因之聲
    明請求駁回原告之訴。系爭土地之使用，係由兩造之曾祖父
    所分配，已分管、分住七、八十年，上訴人一房分住在中段
    ，被上訴人一房分住在前段，另一房分在後段，前段面臨南
    面道路，可對外通行，而後段面臨北面道路，亦可對外通行
    ，唯獨上訴人一房分在中段，未面臨道路，無法對外通行，
    所以當時才經由共有人協議，由六二五地號分割出六二五之
    一地號，作為道路，供住在中段之人對外通行之用，由另分
    割六二五之一地號，作為對外通行道路觀之，即可以證明，
    各共有人早已分管使用。而兩造與其他共有人所共有之嘉義
    縣六腳鄉○○段六二五之一地號，為原共有人之祖先留作為
    道路，被被上訴人占用種樹及放置雜物，曾經鄉公所強制拆
    除，因被上訴人又占用種樹及放置雜物，妨害所有共有人通
    行，乃要求拆除，惟被上訴人均置之不理，上訴人不得已才
    對被上訴人起訴請求拆除地上物，取得確定判決，並強制執
    行拆除完畢（僅執行道路上妨害通行之樹木及雜物部分），
    房屋占用部分，雖亦經判決拆除，但上訴人為保留被上訴人
    舊房屋之完整，並未要求執行拆除房屋（與被上訴人所與上
    訴人同時興建之新房屋無關），而防迅堤防是民國八十五年
    左右才興建的。系爭土地，被上訴人起訴時，權利範圍雖有
    二一六分之一，惟被上訴人因積欠上訴人債務，經鈞院九十
    五年執字第三七一八號，強制執行拍賣，因無人投標，由上
    訴人依法承受，業經鈞院於九十五年九月二十五日，核發不
    動產權利移轉證書，並經上訴人於九十五年十月三日辦理移
    轉登記在案。被上訴人就系爭土地，現既已無所有權，其在
    第一審依「所有權物上請求權之規定」，請求上訴人拆屋還
    地，其當事人已不適格，其權利保護要件，也已不存在等語
    等語置辯。
三、按訴訟繫屬中為訴訟標的之法律關係，雖移轉於第三人，於
    訴訟無影響。民事訴訟法第四百五十四條第一項定有明文。
    是本件被上訴人所有之應有部分，雖於九十五年十月三日移
    轉予上訴人，於訴訟並無影響，而不影響被上訴人當事人之
    地位，先予敘明。
四、按所有人對於無權占有或侵奪其所有物者，得請求返還之。
    對於妨害其所有權者，得請求除去之，民法第七百六十七條
    定有明文。今被上訴人以共有人之身分起訴請求上訴人拆除
    被上訴人位於嘉義縣六腳鄉○○段六二五地號之房屋，惟被
    上訴人於嘉義縣六腳鄉○○段六二五地號土地之持分，已於
    九十五年十月三日為上訴人取得，有本院民事執行處通知影
    本一份、本院九十五年九月二十五日嘉院龍民九五執簡字地
    三七一八號函影本、本院不動產權利移轉證書影本一份、嘉
    義縣土地建物異動清冊、六腳鄉○○○段六二五地號地籍謄
    本一份附卷可參，既被上訴人對於嘉義縣六腳鄉○○段六二
    五地號土地已無任何持分，而非共有人，自不得請求上訴人
    拆除，是被上訴人之請求，無權利保護必要，應予駁回。原
    審未及審酌被上訴人已非共有人，而命上訴人應將應將坐落
    嘉義縣六腳鄉○○○段六二五號土地上如原審附圖所示編號
    Ｃ面積七十七平方公尺三層樓ＲＣ建物壹棟、編號Ｄ面積二
    十一平方公尺鐵皮屋壹間均拆除，並將各該基地交還原告及
    其他共有人全體，於法自有未合，上訴意旨指摘原判決不當
    ，求予廢棄改判，為有理由，自應由本院將原判決予以廢棄
    ，改判如主文第二項所示。
六、本案事證已臻明確，兩造其餘主張陳述及所提之證據，均不
    影響本案判決，毋庸再予審酌，附此敘明。
七、據上論結，本件上訴為有理由，依民事訴訟法第四百三十六
    條之一第三項、第四百五十條、第七十八條、第八十五條第
    一項前段，判決如主文。
中    華    民    國    95    年    12    月    4     日
                  民事第一庭審判長法  官  柯月美
                                  法  官  陳正昇
                                  法  官  康存真
以上正本係照原本作成
如對本判決上訴應於判決送達後20日內向本院提出上訴狀
中    華    民    國    95    年    12    月    4     日
                                  書記官  曾美滋


司法院資訊處製作；財團法人民間司法改革基金會備份。
